【裁判字號】    97,上,168
【裁判日期】    971217
【裁判案由】    履行契約
【裁判全文】
臺灣高等法院臺中分院民事判決           97年度上字第168號
上  訴  人  戊○○
訴訟代理人  曹宗彝律師
複代理人    鄭晃奇律師
被上訴人    乙○○
            甲○○
            己○○
共      同
訴訟代理人  黃嘉明律師
被上訴人    丁○○
            丙○○
共      同
訴訟代理人  吳榮昌律師
上列當事人間履行契約事件，被上訴人對於中華民國97年4月17
日臺灣臺中地方法院97年度訴字第3號第一審判決提起上訴，本
院於民國97年12月3日辯論終結，玆判決如下：
    主  文
上訴駁回。
第二審訴訟費用由上訴人負擔。
    事實及理由
一、上訴人主張：被上訴人之父張金河與上訴人及訴外人庚○○
    、陳茂樹為同母異父之兄弟，於民國（下同）70年3月21日
    訂立土地分耕切結書（下稱系爭分耕切結書），第一項約定
    「現因各自獨立生活，願就台中市南屯區○○○段357地號
    面積0.1384甲及同段358地號面積0.2223甲及同段358之7地
    號面積0.0395甲等3筆土地（下稱系爭土地），在未分家前
    與地主徐簡老錫訂立三七五租約，雖由張金河出面承租，但
    張金河願與其他三人共有對開每人持分四分之一權利。」張
    金河向徐簡老錫所承租357、358、358-7地號土地中，原358
    地號土地因分割增加之358-5、358-7地號土地於68年2月19
    日為政府徵收，70年土地重測後為台中市○○段901地號土
    地；重測前357地號土地因分割增加之357-17地號土地，經
    政府徵收為道路用地，70年重測後為台中市○○段902地號
    土地，張金河所承租之耕地係台中市○○段901、902地號土
    地。嗣張金河於92年12月15日終止其與徐簡老錫就台中市○
    ○段901、902地號土地之耕地三七五租約，並由張金河書立
    耕作權放棄書，徐簡老錫則以台中市○○段901地號土地內
    面積447平方公尺土地作為補償。並經徐簡老錫於93年2月間
    向台中市中興地政事務所申請分割系爭901地號土地，增加
    901-1地號土地面積447平方公尺，將土地所有權移轉登記予
    張金河。張金河於93年1月25日死亡，其繼承人為訴外人張
    劉月姬、被上訴人乙○○、甲○○、己○○、丙○○、丁○
    ○及訴外人張麗貞。訴外人張淑玲等人因繼承張金河之遺產
    即台中市○○段901-1地號土地發生糾紛，95年5月17日成立
    訴訟上和解，進行和解共有物分割，增加同段901-7、901-8
    、901-9、901-10、901-11、901-12、901-13等地號，由乙
    ○○取得同段901-1地號面積17平方公尺土地；甲○○取得
    同段901-7地號面積69平方公尺土地；丁○○取得同段901-9
    、901-10地號面積各51平方公尺土地、同段901-11地號面積
    45平方公尺土地；己○○取得同段901-14地號面積68平方公
    尺土地；丙○○取得同段901-12、901-13地號面積各51平方
    公尺土地、同段901-15地號面積44平方公尺土地。張金河依
    系爭分耕切結書約定，負有移轉登記該土地應有部分四分之
    一予上訴人之義務，被上訴人為張金河之繼承人，自應負連
    帶責任等情。爰依繼承及系爭分耕切結書之法律關係，求為
    判決：被上訴人乙○○應將坐落台中市○○段901-1地號、
    面積17平方公尺土地；被上訴人甲○○應將同段901-7地號
    、面積69平方公尺土地；被上訴人己○○應將同段901-14
    地號、面積68平方公尺；被上訴人丁○○應將同段901之9地
    號、面積51平方公尺，同段901-10地號、面積51平方公尺，
    同段901-11地號、面積45平方公尺土地；被上訴人丙○○應
    將同段901-12地號、面積51平方公尺，同段901-13地號、面
    積51平方公尺，同段901-15地號、面積44平方公尺土地，所
    有權應有部分各四分之一，移轉登記予上訴人。
二、被上訴人則以：否認系爭分耕切結書之真正，倘系爭分耕切
    結書為真，上訴人於訂立系爭分耕切結書時，並無自耕能力
    ，不能自任耕作，系爭分耕切結書之約定應屬無效；且上訴
    人就系爭分耕切結書約定之請求權，已因15年間未行使而罹
    於時效消滅，被上訴人自得拒絕給付等語，資為抗辯。
三、上訴人主張其與被上訴人之父張金河、訴外人庚○○、陳茂
    樹，於70年3月21日訂立系爭分耕切結書，有系爭分耕切結
    書在卷可證（見原審卷8至10頁），且據庚○○證述明確（
    見原審卷127頁、本院卷90頁）；自堪信為真實。被上訴人
    否認系爭分耕切結書為真正，不足採取。
四、按承租人應自任耕作，並不得將耕地全部或一部轉租於他人
    。承租人違反前項規定時，原訂租約無效，得由出租人收回
    自行耕種或另行出租，耕地三七五減租條例第十六條第一項
    及第二項前段規定甚明。耕地三七五減租條例所稱之耕地租
    賃依同條例第一條準用土地法第一百零六條之規定，係指以
    自任耕作為目的，約定支付地租，使用他人之農地而言。其
    承租人必以能自任耕作者為限，否則所訂之耕地租賃契約應
    屬無效，而不發生耕地租賃關係。再所謂「不自任耕作」，
    兼指轉租及將耕地借與他人使用，交換耕作，即未自任耕作
    其承租之耕地，均與轉租無異。而耕地租賃權，在性質上為
    不得讓與之債權，其讓與除非已經出租人同意，且受讓人能
    自任耕作，使耕地租佃關係已於出租人與受讓人之間發生，
    而生債之更改之效果以外，自應視讓與行為與轉租行為無異
    ，依耕地三七五減租條例第十六條第一、二項規定，其原租
    約固屬無效，該轉讓契約亦應無效。查，依系爭分耕切結書
    第一項約定：「現因各自獨立生活，願就台中市南屯區○○
    ○段357地號面積0.1384甲及同段358地號面積0.2223甲及同
    段358之7地號面積0.0395甲等三筆土地，在未分家前與地主
    徐簡老錫訂立三七五租約，雖由張金河出面承租，但張金河
    願與其他三人共有對開每人持分四分之一權利。」等語，既
    約明張金河「願與其他三人共有對開每人持分四分之一權利
    」，顯係約定就上揭由張金河與徐簡老錫訂立耕地三七五租
    約之土地，其租賃權應各讓與四分之一予上訴人及訴外人庚
    ○○、陳茂樹等人，始能達各立約人均取得四分之一租賃權
    之目的，而耕地租賃權，在性質上為不得讓與之債權，張金
    河雖與上訴人及訴外人庚○○、陳茂樹訂立系爭分耕切結書
    ，約定與其他三人共有對開其取得租賃權之各四分之一，自
    係以不能之給付為契約之標的，系爭分耕切結書所為此部分
    之約定，即為無效。再者，耕地之承租人必以能自任耕作者
    為限，否則所訂之耕地租賃契約應屬無效，然上訴人於70年
    3月21日訂立系爭分耕切結書時為學校教師，並無自耕能力
    之事實，為上訴人所自承（見原審卷128頁），且有戶籍謄
    本及退休證在卷可憑（見原審卷147至149頁），是其於訂立
    系爭分耕切結書時，既無自耕能力，自不能取得耕地租賃權
    ，縱有為該項約定，亦為無效。是被上訴人抗辯系爭分耕切
    結書應為無效等語，應屬可採。
五、上訴人雖主張系爭分耕切結書所為約定之真意，係指張金河
    與徐簡老錫訂立耕地租賃契約後，基於承租系爭土地所取得
    之利益，應由上訴人、張金河及訴外人庚○○、陳茂樹等四
    人平均分配，包括因土地被徵收領得之補償費，或終止耕地
    租約應得補償金或補償之土地等，均由四人各取得四分之一
    之權利等語。然按解釋契約，固須探求當事人立約時之真意
    ，不能拘泥於契約之文字，但契約文字業已表示當事人真意
    ，無須別事探求者，即不得反捨契約文字而更為曲解（最高
    法院17年上字第1118號判例參照）。查，上訴人與張金河、
    訴外人庚○○、陳茂樹等人訂立系爭分耕切結書時，張金河
    對於該切結書第一項所載之土地即台中市南屯區○○○段35
    7地號面積0.1384甲及同段358地號面積0.2223甲及同段358
    之7地號面積0.0395甲等三筆土地之權利，僅為張金河與地
    主徐簡老錫訂立耕地三七五租約而取得之租賃權而已，並無
    其他權利，可認依系爭分耕切結書所載文義，業已表示就張
    金河之耕地租賃權，立約人之真意為各取得四分之一之權利
    甚明，自無須別事探求。雖上訴人一再陳述，其真意係指張
    金河因該耕地租賃所取得之一切利益，包括土地被徵收領得
    之補償費，或終止耕地租約應得補償金或補償之土地等，惟
    系爭耕地切結書並無該約定之記載，且耕地租賃終止或消滅
    之原因多矣，非僅於承租人與出租人合意終止而獲取補償一
    端。耕地租約在租佃期限未屆滿前，非有耕地三七五減租條
    例第十七條第一項各款情形之一不得終止。耕地租約期滿時
    ，非有耕地三七五減租條例第十九條第一項各款情形之一者
    ，出租人不得收回自耕。耕地租約於租期屆滿時，除出租人
    依本條例收回自耕外，如承租人願繼續承租者，應續訂租約
    。耕地三七五減租條例第十七條第一項、第十九條第一項、
    第二十條分別定有明文；亦即耕地租約除非出租人於依耕地
    三七五減租條例規定收回自耕外，如承租人願繼續承租，均
    應續訂租約，其間承租人之權利除就租賃耕地自任耕作之使
    用收益外，別無其他權利可言，是上訴人主張系爭分耕切結
    書，其真意係指包括因耕地租約終止所取得之補償等語，即
    不可採。證人庚○○證述系爭分耕切結書約定地主以金錢或
    土地補償時，四兄弟各取得四分之一等語，與事實不符，不
    足採取。
六、綜上所述，上訴人與張金河及訴外人庚○○、陳茂樹等人所
    訂之系爭分耕切結書，應為無效，是上訴人依無效之系爭分
    耕切結書，請求張金河之繼承人即被上訴人移轉其因繼承取
    得土地之應有部分各四分之一，為無理由，應予駁回。原審
    為上訴人敗訴之判決，洵屬正當。上訴論旨，仍執陳詞，指
    摘原判決不當，求予廢棄，為無理由。本件事證已臻明確，
    兩造其餘攻擊防禦方法及舉證，核與本件判決結果不生影響
    ，無庸逐一論列，併此敘明。
據上論結：本件上訴為無理由，依民事訴訟法第四百四十九條第
二項、第七十八條，判決如主文。
中    華    民    國    97    年    12    月    17    日
                  民事第一庭    審判長法  官  吳火川
                                      法  官  陳繼先
                                      法  官  饒鴻鵬
以上正本係照原本作成。
如對本判決上訴，須於收受判決送達後二十日內向本院提出上訴
書狀，其未表明上訴理由者，應於提出上訴後二十日內向本院提
出上訴理由書（須按他造人數附具繕本）。
上訴時應提出委任律師為訴訟代理人之委任狀。具有民事訴訟法
第四百六十六條之一第一項但書或第二項之情形為訴訟代理人者
，另應附具律師及格證書及釋明委任人與受任人有該條項所定關
係之釋明文書影本。
                                      書記官  林明冬
中    華    民    國    97    年    12    月    17    日
                                                      Ａ


司法院資訊處製作；財團法人民間司法改革基金會備份。
